臺灣高等法院臺南分院民事判決　100年度上字第138號
上　訴　人　林錦堂
　　　　　　邱全成
共　　　同
訴訟代理人　蔡弘琳　律師
　　　　　　蔡進欽　律師
　　　　　　蘇正信　律師
被 上訴 人　鍾麗娟
訴訟代理人　王朝揚　律師
上列當事人間請求遷讓房屋事件，上訴人對於中華民國100年5月
11日臺灣臺南地方法院第一審判決（99年度訴字第1696號）提起
上訴，本院於100年11月22日言詞辯論終結，判決如下：
    主  文
原判決關於命上訴人邱全成將如附表所示房屋交還被上訴人及其
共有人部分，及該部分假執行之宣告，暨訴訟費用之裁判（除確
定部分外）均廢棄。
前開廢棄部分，被上訴人在第一審之訴及其假執行之聲請均駁回
。
其餘上訴駁回。
第一、二審訴訟費用（除確定部分外）由上訴人林錦堂負擔十分
之五 ，上訴人邱全成負擔十分之四，餘由被上訴人負擔。
    事實及理由
一、被上訴人主張：伊及訴外人即共有人呂順爵於民國（下同）
    99年11月17日以原審99年度司執字第5316號給付借款強制執
    行事件（下稱系爭執行事件），標得原為上訴人林錦堂所有
    系爭坐落臺南市○○區○○段1318地號土地，及其上建號19
    7號即門牌號碼臺南市○○區○○路2段611號建物（包括未
    保存登記建物全部，即如附表所示，下稱系爭建物），並於
    99年11月24日獲得原審南院龍99司執源字第5316號不動產權
    利移轉證書。上訴人林錦堂係執行債務人，其不動產既經強
    制執行程序拍定，被上訴人及共有人呂順爵為買受人，上訴
    人林錦堂自負有將系爭建物交付於伊及其共有人之義務。惟
    系爭建物1至7樓現全部均由上訴人邱全成占有（林錦堂間接
    占有），雖上訴人邱全成稱其對系爭建物有租賃關係存在，
    但所提租約乃屬影本，是否真正，尚屬可疑。爰對上訴人林
    錦堂依買賣之法律關係，對上訴人邱全成依所有物返還請求
    權之規定，訴請上訴人2人遷讓房屋，而聲明求為判決：上
    訴人林錦堂、邱全成應將系爭建物全部騰空遷出交還伊及共
    有人等語（經原審命上訴人邱全成應將系爭建物騰空遷出交
    還被上訴人及其共有人；上訴人林錦堂應將系爭建物交還予
    被上訴人及其共有人。而駁回被上訴人其餘之請求【即上訴
    人林錦堂被訴應騰空系爭建物部分】，被上訴人未就其敗訴
    部分上訴，該部分已告確定；上訴人對其不利部分不服，提
    起本件上訴，上訴聲明：(一)原判決關於不利上訴人部分廢棄
    。(二)上開廢棄部分，被上訴人在第一審之訴及假執行聲請均
    駁回）。
二、上訴人則以：
   (一)上訴人林錦堂部分：系爭不動產，參諸強制執行拍賣公告
     已載明：「不點交」，依法上訴人林錦堂即不負移轉占有
     之義務；況原判決已判令上訴人邱全成，負有交還系爭房
     屋義務，已可滿足被上訴人交屋權利，解釋上應認此部分
     被上訴人欠缺權利保護要件等語，資以抗辯。
   (二)上訴人邱全成部分：系爭建物經上訴人林錦堂早於95年12
     月間即出租予上訴人邱全成，目前仍由上訴人邱全成占有
     中，有房屋租賃契約1份可稽，依買賣不破租賃法理，承買
     人即被上訴人鍾麗娟自應受此租賃契約拘束，難謂上訴人
     邱全成係無權占有等語，資以抗辯。答辯聲明：上訴駁回
     。
三、兩造不爭執事項：
  (一)被上訴人於99年11月17日以系爭執行事件得標買受系爭建物
    ，原審即於99年11月24日核發南院龍99司執源字第5316號不
    動產權利移轉證書予被上訴人。
  (二)系爭建物共有7樓，1、2樓前側為已辦理所有權登記主建物
    ，後側為增建；3樓以上為增建之附屬建物，1至3樓為住家
    ，4樓以上為鴿舍，3樓以上建物均須從主建物樓梯出入，無
    獨立出入口。
  (三)系爭建物目前由上訴人邱全成占有使用，使用範圍為1到7樓
    。並有原審系爭執行事件執行筆錄、不動產權利移轉證書、
    上訴人林錦堂所立切結書影本、訴外人新化農會陳報狀、原
    審民事執行處送達證書、土地登記第一類謄本及建物登記第
    一類謄本等件影本及系爭建物照片44張為證（見原審卷第11
    至15、18至27、53、54、62至65、69至73、88至91頁），且
    經原審及本院依職權調取原審98年度司執字第40971號卷及
    系爭執行事件卷宗（見本院卷第23、34頁背面）。
四、得心證理由：
  (一)被上訴人依民法第767條規定，請求上訴人邱全成交還系爭
    建物等部分：
  1.按當事人主張有利於己之事實者，就其事實有舉證之責任。
    ，民事訴訟法第277條前段定有明文。又以無權占有為原因
    ，請求返還土地者，占有人對土地所有權存在之事實無爭執
    ，而僅以非無權占有為抗辯者，土地所有權人對其土地被無
    權占有之事實無舉證責任，占有人自應就其取得占有係有正
    當權源之事實證明之（最高法院85年度台上字第1120號判決
    參照）。本件被上訴人因拍賣取得系爭1至7樓建物（包含未
    保存登記建物），現為上訴人邱全成占有使用中等情，為兩
    造所不爭執（見原審卷第49頁反面、本院卷第23頁反面），
    被上訴人主張上訴人邱全成對於系爭建物無使用權源，既為
    上訴人邱全成所否認，依上說明，上訴人邱全成自應就其取
    得占有係有正當權源之事實負舉證責任。
  2.復按「出租人於租賃物交付後，承租人占有中，縱將其所有
    權讓與第三人，其租賃契約，對於受讓人仍繼續存在。前項
    規定，於未經公證之不動產租賃契約，其期限逾五年或未定
    期限者，不適用之。」89年5月5日修正施行後之民法第425
    條定有明文。查本件上訴人邱全成雖主張：上訴人林錦堂早
    於95年12月間即將系爭建物出租予上訴人邱全成，目前仍由
    上訴人邱全成占有中，有房屋租賃契約1份可稽，依買賣不
    破租賃法理，承買人即被上訴人鍾麗娟等自應受此租賃契約
    拘束，上訴人邱全成非無權占有等語，然為被上訴人否認。
    經查：依系爭建物租賃契約第2條所載，係自95年9月10日起
    至105年9月9日止，租期10年，且未經公證等情乙節，為兩
    造所不爭，則依上說明，系爭租約既在89年5月5日民法第42
    5條第2項修正施行之後，自有上開新修正條文之適用。是縱
    認上訴人間之系爭租約為真正，該租賃期限已逾5年，依上
    說明，上訴人邱全成之租賃，已不得適用同條第1項買賣不
    破租賃之規定，則上訴人邱全成自不得執此對抗系爭房屋所
    有權之受讓人（即本件上訴人邱全成之租賃契約不得對抗被
    上訴人主張繼續存在），上訴人邱全成上開所為抗辯，即屬
    無據。
  3.再按所有人對於無權占有或侵奪其所有物者，得請求返還之
    。對於妨害其所有權者，得請求除去之。有妨害其所有權之
    虞者，得請求防止之。前項規定，於所有權以外之物權，準
    用之。各共有人對於第三人，得就共有物之全部為本於所有
    權之請求。但回復共有物之請求，僅得為共有人全體之利益
    為之。民法第767條、821條分別定有明文。本件上訴人邱全
    成現占用使用系爭建物之全部，為兩造所不爭，且上訴人未
    能舉證證明對於系爭建物尚有何對抗為所有權人即被上訴人
    之權源，已如前述，則上訴人邱全成之所為占有使用系爭建
    物，即有妨害被上訴人所有權；從而，被上訴人依民法共有
    人暨同法第767條前段物上請求權之規定，請求上訴人邱全
    成自系爭建物全部騰空遷出，洵屬有據；又被上訴人逾此部
    分範圍之請求（就交付系爭建物部分），查本件被上訴人係
    本於買賣關係而取得所有權，則在出賣人即上訴人林錦堂交
    付系爭建物予被上訴人前，上訴人林錦堂仍得使用、收益系
    爭建物（最高法院33年台上字第604號判例參照），而無由
    上訴人即承租人邱全成將系爭建物交付於被上訴人之可言。
    是被上訴人本於所有權之作用，雖得排除上訴人邱全成之占
    有，惟此僅在於達成上訴人林錦堂本於出賣人地位履行交付
    系爭建物予被上訴人之目的而已（詳如後述）；被上訴人據
    此請求上訴人邱全成交付，於法無據，應予駁回。
  (二)被上訴人依買賣法律關係，請求上訴人林錦堂交付系爭建物
    部分：
    本件上訴人林錦堂之上訴，無非以系爭不動產拍賣公告已載
    明「不點交」，依法上訴人林錦堂即不負移轉占有之義務；
    原判決已判令另一上訴人邱全成負有交還系爭房屋義務，滿
    足被上訴人交屋權利，解釋上應認被上訴人此部分欠缺權利
    保護要件等語，然為被上訴人否認，查：
  1.按強制執行法上之拍賣，應解釋為買賣之一種，即拍定人為
    買受人，而以拍賣機關代替債務人立於出賣人之地位（最高
    法院49年台抗字第83號判例參照）。又物之出賣人負交付其
    物於買受人，並使其取得該物所有權之義務，民法第348條
    第1項亦定有明文。查系爭建物共有7樓，1、2樓前側為已辦
    理所有權登記主建物，後側為增建；3樓以上為增建之附屬
    建物，1至3樓為住家，4樓以上為鴿舍，3樓以上建物均須從
    主建物樓梯出入，無獨立出入口等情，為兩造所不爭執，已
    如前述，堪認該增建部份不具獨立性，依民法第862條第3項
    前段規定，應屬主建物之附屬物，為上訴人林錦堂所有權範
    圍之擴張，故原審民事執行處就系爭建物包含增建部分進行
    強制執行之查封拍賣，係代替上訴人林錦堂為出賣人地位所
    為之買賣行為，嗣被上訴人及共有人即訴外人呂順爵共同拍
    定取得系爭建物所有權，各二分之一（見原審卷第13頁所附
    不動產權利移轉證書影本），依法即與上訴人林錦堂、訴外
    人呂順爵間成立買賣關係；是被上訴人主張上訴人林錦堂負
    有交付為買賣關係標的物之系爭建物全部予被上訴人及共同
    買受人之義務，即無不合。從而，被上訴人本於買賣關係請
    求上訴人林錦堂交付系爭建物全部與被上訴人及共有人，洵
    屬有據。
  2.至有關拍賣公告之附表之點交情形欄固載有：「點交否：不
    點交」；使用情形欄內書有「查封時，…；據鑑價報告記載
    ：系爭建物有承租人，四樓以上之建物作為鴿舍使用，係承
    租人所增建使用；另據台南市警察局第三分局函稱：系爭建
    物現由第三人邱全成自96年6月承租占有至今。…應買人請
    自行查證，拍定後不點交。」等語，此有原審法院之不動產
    移轉證書可據（見原審卷第13、14頁），亦經本院及原審調
    閱之系爭執行事件卷宗足稽；惟參酌原審執行法院99年12月
    30日南院龍99司執源字第5316號函（見原審執行卷末）駁回
    被上訴人聲請點交理由所認「本件拍賣之不動產，經函請台
    南市警察局第三分局至現場訪查使用現況，經在場人邱全成
    陳稱本件建物由其於96年6月起承租使用並主張鴿舍為其所
    建，鴿舍部分業經原審執行法院認定為原建物之附屬建物，
    為原建物所有權之擴張而併予拍賣，惟第三人邱全成之占有
    使用權源未經債權人聲請除去，故本件拍賣之不動產，仍為
    不點交，台端應另循民事訴訟程序訴請遷讓房屋。」等語，
    可知原審執行法院係因上訴人邱全成對系爭建物是否基於租
    賃關係而有權占有，屬實體權利義務存否之情形，應循爭訟
    途徑釐清，非可由非訟程序之強制執行程序解決，因此於拍
    賣公告乃記載不點交，不影響買受人嗣後仍可本於買賣關係
    行使權利，被上訴人嗣自得依買賣關係起訴請求，上訴人雖
    抗辯：參諸系爭不動產拍賣公告已載明不點交，依法上訴人
    林錦堂即不負移轉占有之義務云云，依上說明，即於法無據
    ，要無足採。
  3.復按本件被上訴人對上訴人林錦堂係依民法買賣之法律關係
    請求，而對上訴人邱全成則係依民法第767條本於所有權之
    作用請求，兩者所據訴訟標的之法律關係不同，彼此間無法
    替代，自得分別主張而為請求，且上訴人邱全成並非買賣關
    係之當事人，本無交付買賣標的物之義務，而上訴人林錦堂
    則為買賣關係之出賣人，已如上述，自應依法交付為買賣標
    的物之上開系爭建物，本無被上訴人對上訴人邱全成依民法
    第767條之請求獲勝訴判決後，即對上訴人林錦堂買賣關係
    部分之請求欠缺權利保護要件之情形，上訴人林錦堂此部分
    之抗辯，亦無足採。
  4.復按數人有同一債權，而其給付不可分者，各債權人僅得請
    求向債權人全體為給付，債務人亦僅得向債權人全體為給付
    ，民法第293條第1項定有明文。又「數人有同一債權而以移
    轉一物之所有權為標的者，雖依給付之性質非不可分，然除
    當事人有特別意思表示外，其給付應解為依當事人之意思為
    不可分，此項債權依民法第二百九十三條第一項之規定，固
    無須債權人全體共同請求給付，但各債權人僅得請求向其全
    體為給付，債務人亦僅得向債權人全體為給付。」（最高法
    院30年上字第160號判例參照）。綜據上述，被上訴人鍾麗
    娟一人起訴就系爭建物本於買賣關係請求上訴人林錦堂交付
    為買賣標的之系爭建物全部予被上訴人及其他共有人（即共
    同買受人），依上說明，洵屬有據。
五、綜上所述，被上訴人本於所有權之作用（即物上請求權）之
    法律關係，請求上訴人邱全成自系爭建物全部騰空遷出，並
    依買賣之法律關係請求上訴人林錦堂交付系爭建物予被上訴
    人及其他共有人，均為有理由，應予准許；原審就上開應予
    准許部分判命上訴人林錦堂應交付系爭建物全部予被上訴人
    及共有人；命上訴人邱全成自系爭建物全部騰空遷出部分，
    均無不合。上訴意旨指摘原判決此部分不當，求予廢棄改判
    ，均無理由，應予駁回。至被上訴人請求上訴人邱全成超過
    上開應予准許部分（即命上訴人邱全成交還系爭建物予被上
    訴人及共有人部分），則屬無據。原審就上訴人邱全成超過
    上開應准許部分，為上訴人邱全成敗訴之判決，自有未洽。
    上訴意旨指摘原判決此部分不當，求予廢棄改判，為有理由
    。自應由本院就此部分予以廢棄改判，如主文第二項所示。
六、本件事證已臻明確，兩造其餘攻擊、防禦方法及舉證，對本
    判決結果不生影響，爰毋庸一一詳論，附此敘明。
據上論結，本件上訴為一部有理由，一部無理由，依民事訴訟法
第450條、第449條第1項、第79條、第85條第1項後段，判決如主
文。
中    華    民    國   100    年    12    月    6     日
                  民事第二庭    審判長法  官  陳光秀
                                      法  官  李文賢
                                      法  官  莊俊華
上為正本係照原本作成。
上訴人林錦堂部分如不服本判決，應於收受送達後20日內向本院
提出上訴書狀，其未表明上訴理由者，應於提出上訴後20日內向
本院補提出理由書狀（均須按他造當事人之人數附繕本）上訴時
應提出委任律師或具有律師資格之人之委任狀；委任有律師資格
者，另應附具律師資格證書及釋明委任人與受任人有民事訴訟法
第466條之1第1項但書或第2項（詳附註）所定關係之釋明文書影
本。如委任律師提起上訴者，應一併繳納上訴審裁判費。
中    華    民    國   100    年    12    月    8     日
                                      書記官  吳銘添
【附註】
民事訴訟法第466條之1：
(1)對於第二審判決上訴，上訴人應委任律師為訴訟代理人。但上
  訴人或其法定代理人具有律師資格者，不在此限。
(2)上訴人之配偶、三親等內之血親、二親等內之姻親，或上訴人
  為法人、中央或地方機關時，其所屬專任人員具有律師資格並
  經法院認為適當者，亦得為第三審訴訟代理人。
民事訴訟法第466條之2第1項：
  上訴人無資力委任訴訟代理人者，得依訴訟救助之規定，聲請
  第三審法院為之選任律師為其訴訟代理人。
┌───────────────────────────────────────┐
│原判決附表                                                                    │
├─┬──┬───────┬───┬─────────────────┬────┤
│編│    │              │建築式│      建物面積（平方公尺）        │  權利  │
│  │    │基  地  坐  落│樣主要├───────────┬─────┤        │
│  │建號│--------------│建築材│樓    層    面    積  │附屬建物主│        │
│  │    │建  物  門  牌│料及房│                      │要建築材料│        │
│號│    │              │屋層數│合                計  │及用途    │  範圍  │
├─┼──┼───────┼───┼───────────┼─────┼────┤
│01│197 │臺南市安南區怡│2層、 │第一層樓：45.27       │陽台6.53  │ 全部   │
│  │    │中段1318地號  │鋼筋混│第二層樓：64.19       │          │        │
│  │    │--------------│凝土造│屋頂突出物：15.47     │          │        │
│  │    │臺南市安南區怡│、住商│騎樓：18.92           │          │        │
│  │    │安路2段611號  │用    │合    計：143.85      │          │        │
├─┼──┼───────┴───┴───────────┴─────┴────┤
│  │備考│包含未保存登記建物即增建部分全部                                    │
└─┴──┴──────────────────────────────────┘